【裁判字號】    97,重訴,11
【裁判日期】    970725
【裁判案由】    土地所有權移轉登記等
【裁判全文】
臺灣苗栗地方法院民事判決              97年度重訴字第11號
原      告  庚○○
                        號
            戊○○
                        號7樓.
            丁○○
            己○○
                      樓之1
共      同  何國榮律師
訴訟代理人
被      告  丙○○
上列當事人間請求土地所有權移轉登記等事件，本院於民國97年
5 月8 日言詞辯論終結，判決如下：
    主  文
被告應將坐落苗栗縣苑裡鎮○○段四八七、四八八地號土地，及
其上苗栗縣苑裡鎮○○段一一五建號之所有權移轉登記予原告及
被告公同共有。
訴訟費用由被告負擔。
    事實及理由
一、本件被告經合法通知，未於言詞辯論期日到場，核無民事訴
    訟法第386 條所列各款情形，爰依原告之聲請，由其一造辯
    論而為判決。
二、原告起訴主張：
（一）訴外人張金芳與其弟即訴外人乙○○於民國72年7 月14日
      共同向訴外人張明泓購買重測前苗栗縣苑裡鎮○○段客庄
      小段406 、423 、424 地號3 筆田地，然因當時法令限制
      ，購買農地需有自耕能力證明，而張金芳係任教師一職，
      並無自耕農身分，故2 人與乙○○之岳父即訴外人楊溪商
      定，雙方成立借名契約，借用楊溪名義之方式以買賣為原
      因將該3 筆土地登記於楊溪名下，實際則由張金芳、乙○○維持共有，並實際為管理處分，此有楊溪簽立切結書為
      證。嗣後424 地號土地於77年5 月間分割出另筆同小段42
      4-2 地號土地，復因當時政府辦理重測，424 地號土地變
      更為苗栗縣苑裡鎮○○段487 地號土地，424-2 地號土地
      變更為中正段488 地號土地（以下以各該地號簡稱之），
      而張金芳為避免借名登記之土地因重測地號變更衍生認定
      之爭議，且已計劃於前開土地上建築農舍，故與乙○○協
      議分配前開土地，由張金芳取得487 、488 地號土地，惟
      當時張金芳仍無自耕農身份，乃於77年9 月17日將487 、
      488 地號土地借名登記於其子即被告名下，由楊溪以買賣
      為原因移轉登記予被告，是張金芳與被告間就487 、488
      地號土地係成立借名登記契約。
（二）嗣張金芳於78年9 月間於487 地號土地上出資興建農舍（
      即中正段115 建號，下稱系爭建物），至79年底始完工，
      原始取得系爭建物所有權。又因系爭建物坐落之487 地號
      土地係借用被告之名義登記，是為便於該農舍第一次建物
      所有權登記，故張金芳再次借用被告名義，成立借名登記
      契約，而於79年11月14日將系爭建物以被告名義登記為所
      有權人。且因興建系爭建物需用工程款，張金芳即將487
      、488 地號土地及系爭建物（合稱系爭房地）設定抵押權
      予彰化商業銀行股份有限公司向其貸款3,000,000 元，惟
      因系爭房地係借用被告名義為所有權登記，是僅得以其為
      借貸義務人，但實際上均由張金芳及其配偶即原告蕭金鑾
      清償貸款，並於92年2 月間清償完畢。
（三）按關於借名登記，其登記名義人僅單純出借名義，對登記
      之標的物或權利並無任何管理處分權，實際占有管理之人
      仍為借名之人。查本件系爭房地，均由張金芳借用被告名
      義登記為所有權人，已如前述，且系爭房地實際上均由張
      金芳及原告庚○○占有管理使用，所有權狀亦由張金芳保
      管並繳納稅金，嗣張金芳於92年3 月23日死亡，乃由原告
      蕭金鑾使用迄今並保管所有權狀、繳納稅金，反觀被告早
      已離家，未曾管理處分或使用系爭房地，準此，張金芳與
      被告間就系爭房地係成立借名契約無疑。次按借名登記契
      約，其契約性質與民法上之委任關係類似，應類推適用民
      法關於委任之規定。又委任關係以當事人間信賴為基礎，
      此於借名登記契約亦然，故民法第550 條之規定關於委任
      關係因當事人一方死亡、破產或喪失行為能力而消滅之規
      定，於借名契約亦得類推適用，最高法院91年度台上字第
      1871號判決意旨可資參照。本件被繼承人張金芳已於92年
      3 月23日死亡，其法定繼承人為原告庚○○、戊○○、丁○○、己○○及被告丙○○等5 人，應類推適用民法第55
      0 條之規定，本件借名登記契約於張金芳死亡時即應消滅
      ，而兩造均為被繼承人張金芳之繼承人，依民法第1147、
      1148條之規定，繼承人自繼承開始，承受被繼承人財產上
      之權利、義務，是系爭房地於張金芳死亡時即成為繼承標
      的之一，應由全體繼承人即兩造全體繼承，依民法第1511
      條之規定而為兩造公同共有，是原告請求被告將系爭房地
      所有權移轉登記為兩造公同共有，應屬有據。並聲明：被
      告應將488 地號土地，487 地號土地暨其上系爭建物等3
      筆不動產所有權移轉登記予原告蕭芳巒、戊○○、丁○○
      、己○○及被告丙○○等5 人公同共有。(2)原告願供擔保
      ，請准宣告假執行。
三、被告則未於言詞辯論期日到場，亦未提出書狀作何聲明或陳
    述。
四、查原告主張487 地號（重測前為424 地號）、488 地號（重
    測前為424-2 地號，分割自424 地號）係張金芳與其弟乙○○於72年間向張明泓購買而借名登記於楊溪名下，實際仍由
    張金芳、乙○○管理使用。嗣後前開土地辦理重測，張金芳
    、張芳銘二人約定由張金芳分配取得487 、488 地號，因張
    金芳無自耕農身分，乃於77年間將2 筆土地借名登記予被告
    名下，由楊溪以買賣為原因移轉登記予被告，其後張芳銘於
    487 地號土地出資興建系爭建物，且仍借用被告名義辦理所
    有權登記，惟系爭房地之權狀均由張金芳保管、相關稅捐及
    以系爭房地設定抵押之貸款亦由張金芳繳納。嗣後張金芳於
    92年間死亡，原告及被告均為其繼承人等情，業據其提出土
    地登記謄本、建物登記謄本、切結書、房屋稅繳款書、證明
    書、土地所有權狀、放款利息收據為證，並經證人乙○○、
    及被告之妻甲○○到庭證述明確，復經本院向苗栗縣通霄地
    政事務所調閱487 、488 地號移轉登記之資料核閱無誤，有
    該所97年3 月19日函文及土地登記申請書、所有權移轉契約
    書、農地承受人自耕能力證明書在卷可參，被告既未到場爭
    執，復未提出書狀作任何聲明或陳述，自堪信原告之前開主
    張為真實。
五、查487 、488 地號及系爭建物之實際出資購買者為張金芳，
    其雖先以買賣為原因移轉登記予被告名下，惟實際管理、使
    用、處分之權限仍屬於張金芳，其與被告間借名之約定，著
    重於當事人間之信任關係，如未違反強制規定，亦無違背公
    序良俗，即應認為合法有效，性質上自屬借名登記之無名契
    約。又按借名登記契約係著重當事人間之信任關係，登記名
    義人亦有為真正所有權人處理事務之本旨，其性質與委任契
    約相類似，應類推適用委任關係終止、消滅之規定。按委任
    關係，因當事人一方死亡而消滅，本件張金芳於92年3 月23
    日死亡，有戶籍謄本在卷可憑，則其與被告訂立之借名登記
    契約，應於該時歸於消滅，受任人即被告應類推適用民法第
    541 條第1 項之規定，將前開土地、建物返還於委任人。又
    系爭土地雖屬農地，惟89年1 月26日公布之土地法，因放寬
    農地農有政策之執行，已刪除第30條私有農地所有權之移轉
    ，其承受人以能自耕者為限之規定；而原告為張金芳之繼承
    人，繼承其財產上之一切權利義務，張金芳之借名登記契約
    既已消滅，被告即應將前開土地返還予張金芳之全體共有人
    。從而，原告本於借名契約之法律關係請求被告將前開土地
    及系爭建物，移轉登記予原告、被告公同共有，即屬有據，
    應予准許。
六、綜上所述，原告以張金芳與被告間之借名登記契約業已消滅
    ，請求被告將前開土地及系爭建物移轉登記予兩造公同共有
    ，為有理由，應予准許。
七、末按命債務人為一定之意思表示之判決確定或其他與確定判
    決有同一效力之執行名義成立者，視為自其確定或成立時，
    債務人已為意思表示，強制執行法第130 條第1 項定有明文
    。本件係命被告為移轉所有權於兩造公同共有之意思表示，
    待判決確定時，應視為已為意思表示，茲判決尚未確定，固
    無執行之可言，即日後確定，亦無待於執行，是其性質上不
    適於為假執行，原告聲明願供擔保，聲請宣告假執行，核無
    必要，附此敘明。
八、據上論結，本件原告之訴為有理由，依民事訴訟法第385 條
    第1項前段、第78條，判決如主文。
中    華    民    國    97    年    7     月    25    日
                  民事庭法  官  曾明玉
以上正本係照原本作成
如對本判決上訴，須於判決送達後20日內向本院提出上訴狀。
                        書記官  黃麗靜
中    華    民    國    97    年    7     月    25    日


司法院資訊處製作；財團法人民間司法改革基金會備份。
